【裁判字號】    95,台上,2182
【裁判日期】    950928
【裁判案由】    確認債權不存在等
【裁判全文】
最高法院民事判決            九十五年度台上字第二一八二號
上  訴  人  甲○○○
訴訟代理人  郭國益律師
上  訴  人  乙 ○ ○
被 上訴 人  三夏企業股份有限公司
法定代理人  丙 ○ ○
訴訟代理人  樓 嘉 君律師
上列當事人間確認債權不存在等事件，上訴人對於中華民國九十
四年十一月二十三日台灣高等法院高雄分院第二審判決（九十四
年度上字第一０八號），提起上訴，本院判決如下：
    主  文
原判決廢棄，發回台灣高等法院高雄分院。
    理  由
本件被上訴人以乙○○與上訴人甲○○○為共同被告請求確認上
訴人甲○○○對乙○○之債權不存在，核其訴訟標的有合一確定
之必要，上訴人甲○○○既已合法提起上訴，應視為與全體合法
提起上訴同，是乙○○雖未委任律師及表明上訴理由，仍應認其
上訴為合法，先此敘明。
次查被上訴人主張：伊於民國八十八年間向台灣高雄地方法院（
下稱高雄地院）聲請獲准供擔保就債務人乙○○財產在新台幣（
下同）九百萬元範圍為假扣押，並以八十八年度執全字第四九二
五號就乙○○所有坐落高雄縣內門鄉○○○段八二六之二、九四
○之五地號土地（下稱系爭土地）實施假扣押在案。嗣伊對乙○
○起訴請求損害賠償，經原法院八十九年度重上字第一二一號判
決命乙○○將系爭土地所有權移轉登記予伊指定之訴外人丙○○
確定。詎上訴人甲○○○以高雄地院八十一年執字第七三七三號
債權憑證為執行名義，主張對乙○○有一百七十六萬四千零四十
五元及自八十二年九月二十八日起之法定利息債權未受償，聲請
該院以九十二年度執字第四五五四一號清償票款事件調上開假扣
押卷執行拍賣（嗣撤回此案，復以同年度第三九二二○號聲明參
與分配），致伊無法辦理系爭土地之所有權移轉登記。實則該債
權憑證之前身即高雄地院八十一年度票字第五三三二號裁定所示
，於七十七年三月三十日由乙○○簽發，票面金額為二百六十六
萬四千零四十五元，未載到期日，交與上訴人甲○○○執有之本
票（下稱系爭本票），係該二人串通，並無債權債務關係。又系
爭土地現亦被彰化商業銀行股份有限公司（下稱彰化商銀）聲請
強制執行拍賣抵押物中，伊對乙○○亦有債務不履行之損害賠償
請求權，上訴人間存在之假債權債務關係，亦影響伊之受償，自
有確認上訴人間就系爭本票債權不存在之法律上利益等情。爰求
為確認上訴人甲○○○對乙○○就上開八十一年度票字第五三三
二號裁定所示本票其中本金一百七十六萬四千零四十五元及自八
十二年九月二十八日起算法定利息債權不存在之判決。
上訴人則以：被上訴人提起本件訴訟並無即受確認判決之法律上
利益。系爭本票債權關係，源於乙○○之夫鄭玉吉自七十二年起
至七十四年間陸續開立支票十一紙向上訴人甲○○○借款，迄至
七十七年三月三十日止，因鄭玉吉未還款，乙○○遂開立系爭本
票交付上訴人甲○○○，以換回前開支票，為併存之債務承擔，
此業經原法院八十三年度上字第八八號判決後經最高法院裁定駁
回確定。系爭本票債權並無不實等語，資為抗辯。
原審將第一審所為被上訴人敗訴判決廢棄，改判如其聲明所示，
無非以：被上訴人主張其已對乙○○取得命乙○○將系爭土地所
有權移轉登記予訴外人丙○○之執行名義，而系爭土地業經上訴
人甲○○○之夫即訴外人曾國興聲請高雄地院以九十二年度執字
第三九二二○號，調取上開假扣押執行卷鑑價拍賣中，上訴人甲
○○○亦執上開債權憑證，聲請就系爭本票中前開未受償餘額及
利息之債權參加分配；另訴外人彰化商銀亦以准許拍賣抵押物裁
定為執行名義，聲請拍賣系爭土地，均併入九十二年度執字第三
九二二○號執行中，迄未終結等情，為兩造所不爭，被上訴人訴
請確認上訴人間就系爭本票債權不存在，雖不能助其辦理系爭土
地之所有權移轉登記，惟乙○○已違反應將系爭土地移轉登記之
義務，是被上訴人主張伊對乙○○有債務不履行之損害賠償請求
權，上訴人間就系爭本票之債權存否，已影響被上訴人之受償，
自有確認上訴人間就系爭本票債權不存在之必要，難謂無即受確
認判決之法律上利益。上訴人憑以主張系爭本票債權為真之論據
，即原法院八十三年度上字第八八號確定判決，係上訴人甲○○
○訴請乙○○之夫鄭玉吉清償借款，惟該案之當事人並非上訴人
，而乙○○是否就其夫鄭玉吉之借款為併存的債務承擔，並非該
案之訴訟標的，僅係二審判決理由內曾予論述而已，並無既判力
，自不得拘束本件之認定；且上開判決理由內認乙○○為其夫鄭
玉吉借款之併存的債務承擔人，唯一之證據即係乙○○在該案之
證言，而乙○○係上訴人甲○○○之妹，是其在該案所為證述，
自難遽予採信。鄭玉吉在上開案件，雖曾抗辯其借款債務已完全
由其妻即乙○○承擔，伊已無債務，並非併存之債務承擔等語，
惟其於另案訴請乙○○辦理系爭土地所有權名義變更登記時，卻
主張上訴人姐妹二人通謀製造假債權，簽發系爭本票，聲請裁定
並強制執行等語，是不能單依鄭玉吉於該案之陳述，認定上訴人
間就系爭本票債權係出自鄭玉吉借款之債務承擔。上訴人就系爭
本票債權為真並未舉證證明，即不足採，被上訴人請求確認上訴
人間之系爭本票債權不存在，應予准許等詞，為其判斷之基礎。
按民事訴訟法第二百四十七條所謂即受確認判決之法律上利益，
係指因法律關係之存否不明確，致原告在私法上之地位有受侵害
之危險，而此項危險得以對於被告之確認判決除去之者而言。又
參與分配之債權人，除依法優先受償者外，應按其債權額數平均
分配，強制執行法第三十八條定有明文。本件被上訴人假扣押所
欲保全之債權依其主張係對乙○○之債務不履行損害賠償請求權
，此與上訴人甲○○○參與分配之系爭本票債權，同屬普通債權
，扣除依法優先受償之債權外，倘有餘額原應平均分配，僅被上
訴人假扣押之本案債權於判決確定前應提存而已，如該假扣押之
本案債權受敗訴判決確定，則該保留之案款應再分配。茲系爭土
地拍賣所得價款扣除彰化商銀優先受償之抵押債權後，有無餘額
？被上訴人之假扣押債權是否能足額受償？被上訴人之假扣押債
權是否因上訴人甲○○○參與分配致無法足額受償？原審悉未調
查審認，遽依上開理由認為被上訴人有即受確認判決之法律上利
益，殊嫌速斷。又上訴人甲○○○一再辯稱：乙○○之夫鄭玉吉
向伊借款，因未清償，乙○○乃簽發系爭本票交付伊，以為併存
的債務承擔，業經原法院判決確定，此一經法院判斷之重要爭點
，法院及當事人均不得為相反之判斷或主張，始符民事訴訟之誠
信原則等語（見第一審卷第一九二、一九三頁，原審卷第五六、
五七頁），並提出執行書記官記載其已執行獲償九十萬元之判決
書為憑（見原審卷第五九頁），自屬其重要攻、防方法；查鄭玉
吉在上訴人甲○○○以其為被告訴請清償借款之上開案件，係抗
辯其借款債務已完全由妻即乙○○承擔，伊已無債務，並非併存
之債務承擔等語；惟鄭玉吉於其另案訴請乙○○辦理系爭土地所
有權名義變更登記之訴訟中，卻主張上訴人姐妹二人通謀製造假
債權，簽發系爭本票，聲請裁定並強制執行云云，前後不符，原
審就此未予調查辨明，亦未說明上訴人抗辯不可採之理由，遽以
上開理由為其不利之認定，亦有疏略。上訴論旨，指摘原判決不
當，求予廢棄，為有理由。
據上論結，本件上訴為有理由。依民事訴訟法第四百七十七條第
一項、第四百七十八條第二項，判決如主文。
中    華    民    國  九十五  年    九    月  二十八  日
                      最高法院民事第七庭
                          審判長法官  劉  延  村
                                法官  劉  福  來
                                法官  黃  秀  得
                                法官  吳  謀  焰
                                法官  李  寶  堂
      本件正本證明與原本無異
                                      書  記  官
中    華    民    國  九十五  年    十    月   十八   日
                                                    ｍ


司法院資訊處製作；財團法人民間司法改革基金會備份。
